【裁判字號】    92,訴,93
【裁判日期】    920829
【裁判案由】    詐欺等
【裁判全文】
臺灣花蓮地方法院刑事判決                            九十二年度訴字第九三號
    公  訴  人  臺灣花蓮地方法院檢察署檢察官
    被      告  辛○○
    被      告  庚○○
    右  二  人
    選任辯護人  簡燦賢律師
    被      告  丁○○
    選任辯護人  王政琬律師
右列被告等因詐欺等案件，經檢察官提起公訴（九十二年度偵字第八一二號、九十二
年度偵字第一○四○號、九十二年度偵字第一二三五號），本院判決如左：
    主  文
辛○○共同連續行使偽造私文書，足以生損害於公眾及他人，累犯，處有期徒刑壹年
捌月。
庚○○共同連續行使偽造私文書，足以生損害於公眾及他人，處有期徒刑壹年肆月。
丁○○共同連續行使偽造私文書，足以生損害於公眾及他人，處有期徒刑壹年。
    事  實
一、辛○○前因偽造文書等案，經臺灣高等法院臺南分院判決有期徒刑六月，於九十
    年六月七日易科罰金執行完畢。竟不知悔改，與庚○○、丁○○共同基於意圖為
    自己不法之所有之概括犯意聯絡，連續於下列時、地，向退休榮民謊稱其係縣政
    府社會局之公務員，願意代為辦理政府補助款撥入其帳戶等事宜，要求退休榮民
    提出郵局存摺、印章、密碼等資料，致使退休榮民陷於錯誤，而交付上開資料，
    辛○○等人則至郵局盜領存款行騙。
（一）辛○○、庚○○、丁○○共同於九十二年一月十日上午十二時許，前往雲林縣
      麥寮鄉○○村○○○路四十二號，亦即退休榮民癸○之住處，由辛○○、庚○○先行進入，謊稱是縣政府的人員前來發放慰問金，丁○○隨後進入表示其係
      販賣茶葉之小販，向辛○○、庚○○兜售茶葉，由庚○○向其購買茶葉以取信
      於癸○，辛○○及庚○○另當場贈予癸○新臺幣（下同）一千元的紅包，佯稱
      將來還要匯九千元到癸○之帳戶內，需要癸○之帳戶資料，致癸○陷於錯誤，
      將郵局存摺交付予辛○○等人，並拿出印章蓋在郵局提款單上，另告以辛○○
      等人提款密碼，辛○○將印章返還癸○，並把他人之存摺偽裝為癸○之存摺，
      交還癸○後，隨即於同日上午十二時四十分許，在雲林縣崙背鄉○○路五號之
      崙背郵局，在已蓋上癸○印章之提款單上，偽填提款金額六十八萬元，而偽造
      提款單之私文書一紙，並持癸○之郵局存摺，向郵局人員謊稱癸○欲提領存款
      而行使，致郵局人員陷於錯誤，而將癸○在郵局帳戶內之存款六十八萬元，交
      付予辛○○，足生損害於癸○及郵局金融管理之正確性。
（二）辛○○、庚○○、丁○○共同於九十二年一月二十一日上午九時許，前往雲林
      縣北港鎮○街里○○路九十三號，亦即退休榮民戊○○之住處，謊稱其等係縣
      政府社會局之人（起訴書誤載為縣政府社會義工人員）前來發放慰問金，丁○○謊稱其係秘書，先與戊○○攀談一陣子，再贈予戊○○內裝一千元之紅包，
      表示係縣長發放的慰問金，戊○○因見紅包袋上未書寫縣長的名字而向辛○○
      等人詢問，辛○○等人則答稱因發放慰問金的對象太多，沒有時間填寫等語，
      嗣又表示尚有八千元之生活補助津貼要匯入其郵局帳戶，需要郵局存摺、身份
      證、印章等資料，以便到鎮公所辦理補助津貼之事宜，待辦理完成後，上開款
      項就會撥入郵局帳戶內，致使戊○○陷於錯誤，而將其郵局存摺、身份證、印
      章等資料交付給辛○○，並應辛○○等人之要求說出提款密碼，辛○○取得上
      開資料後佯稱要去鎮公所蓋章而先行離開，庚○○及丁○○則繼續留下與戊○○喝茶、聊天。辛○○隨即於同日上午九時四十五分許，前往嘉義縣新港鄉○○村○○路八號之新港郵局（雲林縣北港鎮緊鄰嘉義縣新港鄉），盜蓋戊○○
      之印章，並偽填提款金額為八十六萬元，而偽造提款單之私文書一紙，並持上
      開騙得之郵局存摺等資料，向郵局人員謊稱戊○○欲提領存款而行使，致郵局
      人員陷於錯誤，而將戊○○帳戶內之存款八十六萬元，交付予辛○○，致生損
      害於戊○○及郵局金融管理之正確性。辛○○取得戊○○之存款八十六萬元後
      ，再返回戊○○之住處，將戊○○之郵局存摺、身份證、印章交還予戊○○後
      ，與庚○○、丁○○一同離開。
（三）辛○○、庚○○共同於九十二年二月二十日上午日十一時許，到屏東縣屏東市
      清溪里興中巷一之一號，亦即退休榮民乙○○之住處，向乙○○謊稱其等係縣
      政府的人員，前來關心他的狀況，詢問乙○○房子會不會漏水，並表示政府要
      補助乙○○三萬元，需要其郵局存摺、印章，致使乙○○陷於錯誤，而將其存
      摺、印章交付予辛○○等人，辛○○等人則持乙○○的存摺、印章前往郵局，
      盜蓋乙○○之印章，偽造金額為五十二萬元之提款單一紙，足以生損害於乙○○，向郵局人員謊稱乙○○欲提領存款，承辦之郵局人員雖將該筆交易輸入電
      腦紀錄內，惟要求必須乙○○本人親自到場始得交付現金五十二萬元，辛○○
      等人因此知難而退，以致未遂。乙○○則於接獲郵局通知後趕至郵局，惟辛○○等人業已離開，郵局人員始悉辛○○等人係持騙得之存摺欲盜領乙○○之存
      款，因而將上開乙○○之存摺辦理掛失，補發一本新存摺予乙○○。
（四）辛○○、庚○○共同於九十二年三月二十七日上午九時三十分許，在花蓮縣玉
      里鎮○○路二九一號，亦即退休榮民甲○○之住處，庚○○謊稱其係縣政府社
      會局的人（起訴書誤載為社會義工），辛○○則騙稱其係鎮公所的人，先假意
      詢問甲○○之身體狀況、房屋是否漏水，並贈予甲○○一千元之紅包，表示可
      協助申請貧民救濟金，進而要求查看甲○○之存摺及印章，致使甲○○陷於錯
      誤，而將其所有之郵局存摺及印章交付予辛○○等人，並應辛○○之要求告以
      郵局密碼，辛○○等人查看後表示會將申請到之款項存進甲○○郵局帳戶內，
      並交待甲○○於四月十五日再去郵局查看有無存入，惟僅將印章返還甲○○，
      至此，甲○○開始起疑，辛○○等人見狀將乙○○之郵局存摺偽裝為甲○○之
      存摺，直接塞入甲○○之口袋交代甲○○要收好，甲○○認為事有蹊蹺，遂上
      前抓辛○○之皮包，從皮包內取出另一本郵局存摺，辛○○則連忙抓緊皮包逃
      跑，庚○○亦隨之逃跑，甲○○隨即發現其所拿到之存摺係癸○之存摺，並非
      自己的存摺，遂大喊有強盜，適有路人李乃福經過該處，先見到辛○○與庚○○傖偟逃跑，再聽聞甲○○高呼強盜，立即騎車追趕辛○○二人，嗣於同鎮○○路五十一巷三號前追捕到辛○○並報警處理，辛○○則於遭李乃福逮捕後藉
      口小便之際，由皮包內取出一本郵局存摺（丙○○所有之存摺）丟棄於路邊隱
      密處，經李乃福拾起交由警方，因而查獲上情。
二、案經癸○、戊○○及甲○○訴請花蓮縣警察局玉里分局報告臺灣花蓮地方法院檢
  察署檢察官偵查起訴。
    理  由
一、訊據被告辛○○及庚○○就右揭事實均坦承不諱，被告丁○○則矢口否認有為事
    實欄一、(一)、(二)之犯行，辯稱：我只是單純去賣茶葉而已，我不知道辛○○
    他們在幹嘛，我是被利用的等語，其辯護人亦為其辯護稱：被告丁○○僅是前去
    販賣茶葉，並無犯意之聯絡及分工，又若有幫助故意，亦僅應論以幫助犯等語。
    經查，上開事實業據被害人癸○、戊○○、乙○○及甲○○分別於警詢及本院審
    理時指述明確，復有郵局存摺封面及內頁交易明細影本三份、郵局提款單影本二
    紙、贓證物品認領保管收據二紙、嘉義縣新港郵局錄影帶翻拍照片六幀、行動電
    話之基本資料及通聯紀錄等在卷可證。被告丁○○雖辯稱伊對被告辛○○及庚○○上開所為毫不知情，伊僅單純隨辛○○二人前去販賣茶葉，惟證人即被害人癸○於本院審理時證稱：茶葉是丁○○賣給另外二個男人 (即被告辛○○及庚○○
    ) ，他們還有跟她買茶葉，不是賣給我。那個胖的男人（即被告庚○○）拿了一
    千元向丁○○買茶葉等語（本院卷第一六○頁），而被告丁○○既與辛○○等人
    熟識，倘確係隨辛○○及庚○○二人出外販售茶葉，衡情當不致刻意在他人面前
    與被告辛○○二人買賣茶葉，是其等所為應係為鬆懈被害人癸○之防心所為之虛
    偽買賣；另證人即被害人戊○○亦於本院審理時證稱：被告三人說他們是縣政府
    社會局的人，不是說義工，那個女的（即被告丁○○）自稱是秘書，她到我家講
    一些關心我的話，說我們家領到補助金的話，可以怎麼樣修房子運用。被告辛○○拿我的存摺、印章等資料說要去鎮公所蓋章時，我在家裡和其中一位先生喝茶
    ，另外那個女的在那邊走來走去等語（本院卷第一六四、一六五頁），則倘被告
    丁○○不知被告辛○○、庚○○上開所為，其如何自稱為秘書，並附和被告辛○○、庚○○之說詞，建議被害人戊○○於領得補助金後應如何運用。況共同被告
    辛○○亦供承：被告丁○○於被害人癸○家向伊等兜售茶葉，係串通好一搭一唱
    之問題；而伊去郵局詐領被害人戊○○之存款時，亦由被告庚○○與被告丁○○
    在戊○○家中把風等語（本院卷第一六二、一六三頁），是被告丁○○上開所辯
    不足為採，其確有與被告辛○○及庚○○為事實欄一、(一)、(二)之犯行無訛。
    本件事證明確，被告三人之犯行堪以認定，應予依法論科。
二、查被告丁○○與被告辛○○及庚○○共同實施詐術之事實可資認定，已如前述，
    則其既與被告辛○○、庚○○分擔實施詐術之行為，則有犯意之聯絡甚明，況其
    亦已實施犯罪之構成要件，故應與被告辛○○及被告庚○○論以共同正犯。又所
    謂以犯詐欺取財罪為常業，係指恃詐欺取財為生者而言，查被告辛○○於九十二
    年一月起於桃園縣龍潭鄉某餐廳擔任廚房助手之工作，被告庚○○則自八十五年
    九月一日起於案外人陳秀春所經營之美容院任職，被告丁○○則自九十一年起從
    事販賣茶葉及經營小狗之繁殖場等工作，此有證明書二紙及證人己○○結證在卷
    ，其等均有賴以為生之正當職業，惟因一時慾念薰心，始犯下本案，被告丁○○
    亦僅參與其中二件，尚無法認定其等係以犯詐欺取財罪為常業。核被告三人所為
    均係犯刑法第一百五十八條第一項僭行公務員職權罪、第二百十六條、第二百十
    條之行使偽造私文書罪、第三百三十九條第一項之詐欺取財罪；被告辛○○、庚○○二人另犯同條第三項之詐欺取財未遂罪。公訴意旨認被告三人係犯同法第三
    百四十條之常業詐欺罪，尚有未洽，已如前述，惟其基本事實同一，本院自應予
    審理，並變更起訴法條。被告辛○○、庚○○就事實欄一、（一）至（四）之部
    分，復與被告丁○○就事實欄一、(一)、(二)之部分，有犯意聯絡及行為分擔，
    為共同正犯。被告等多次僭行公務員職權、行使偽造私文書及詐欺取財犯行，時
    間緊接，方法相同，觸犯構成要件相同之罪名，顯係基於概括犯意為之，應依連
    續犯規定各論以一罪，並依法加重其刑，而連續犯之各個行為中，縱有既遂、未
    遂之分，法律上既綜合各個行為而只論一罪，自從較重之既遂行為論科，則於詐
    欺取財部分應論以詐欺取財既遂罪。被告等盜蓋印章，屬偽造私文書（郵局提款
    單）之階段行為，而偽造私文書之低度行為，復為行使偽造私文書之高度行為所
    吸收，均不另論罪。被告等所犯僭行公務員職權罪、行使偽造私文書罪及詐欺取
    財罪三罪間，有方法、結果之牽連關係，應依刑法第五十五條規定，從較重之行
    使偽造私文書罪論處。被告辛○○前因偽造文書等案，經臺灣高等法院臺南分院
    判決有期徒刑六月，於九十年六月七日易科罰金執行完畢等事實，有卷附臺灣高
    等法院被告全國前案紀錄表在卷可按，其於刑之執行完畢後五年以內再犯本件有
    期徒刑以上之本罪，為累犯，應依刑法第四十七條規定，遞加重其刑。公訴人雖
    未引用刑法第一百五十八條第一項之法條，惟起訴書犯罪事實欄已就被告等僭行
    公務員職權之經過有所論述記載，該部分應認為已經起訴，而應併予審究。爰審
    酌被告辛○○素行不良，前有類似犯行遭本院判刑，竟於執行完畢後再犯下本案
    ，被告庚○○素行尚可，被告丁○○前無不良紀錄，有前開前案紀錄表可按，其
    等不思以正途賺取金錢，反欺騙年老之榮民，圖一己之私慾，造成之損害甚鉅，
    其等犯罪之件數，被告辛○○、庚○○犯後坦承犯行，被告丁○○則矯飾其詞，
    未見悔悟之心，惟被告三人均已與被害人癸○及戊○○達成和解，償還詐騙之金
    額，有和解書三份及本院卷第一七七頁之筆錄在卷可稽，已彌補被害人之損失等
    一切情狀，分別量處如主文所示之刑。
三、公訴意旨另以：被告辛○○、庚○○於八十九年夏季間某日中午，在臺南縣七股
    鄉三股村三股四十六之一號，亦即退休榮民丙○○之住處，先詢問丙○○是否為
    退伍軍人，再自稱為公家機關，且表示政府可以提供丙○○金錢補助，並要求查
    看丙○○之身份證、退伍令、存摺等物，致使丙○○陷於錯誤，而將上開物件交
    付予被告辛○○、庚○○，被告辛○○、庚○○查看完畢後，將身份證、退伍令
    返還給丙○○，但存摺沒有交還而由其中一人（辛○○、庚○○其中一人）拿走
    ，丙○○遂詢問另一人存摺為何沒有還他，另一人答稱：附近還有二、三名住戶
    要訪問，待會兒再一起歸還存摺；惟被告辛○○、庚○○走後，就一去不回，丙○○始悉受騙，由於丙○○之存摺內存款僅有四百六十六元，故辛○○、庚○○
    並未予以盜領，嗣因被告辛○○、庚○○於事實欄一、(四)之時、地，詐騙另一
    退休榮民甲○○遭識破，被告辛○○於逃跑時將丙○○之存摺丟棄路旁，遭追捕
    之路人李乃福拾起交由警方處理，始查悉上情，因認被告二人涉犯刑法第三百四
    十條之常業詐欺罪嫌。
四、按犯罪事實應依證據認定之，無證據不得推定其犯罪事實，又不能證明被告犯罪
    者，應諭知無罪之判決，刑事訴訟法第一百五十四條、第三百零一條第一項前段
    定有明文。次按，認定犯罪事實所憑之證據，無論直接或間接證據，其為訴訟上
    之證明，須於通常一般之人均不致有所懷疑，而得確信其為真實之程度者，始得
    據為有罪之認定，倘其證明尚未達到此一程度，而有合理之懷疑存在時，事實審
    法院自無從為有罪之確信，最高法院七十六年台上字第四九八六號判例參照。
五、公訴人認被告辛○○、庚○○二人另涉有右揭犯罪，係以被害人丙○○於警詢時
    之陳述及扣案之丙○○郵局存摺為主要論據。訊據被告二人堅詞否認有何上開詐
    欺犯行，被告辛○○辯稱：丙○○之郵局存摺是我在楊梅家附近的垃圾堆撿到的
    等語；被告庚○○則辯稱：我從來沒有去過七股等語。經查，證人丙○○於本院
    九十二年八月五日調查時證稱：過了三十多年了，我也不敢講是否見過被告，我
    大概是在四十八、四十九年的時候將存摺交給別人，今年四月警察沒有還我存摺
    ，四月二日有一位警察到佳里榮家問我存摺丟掉的事，我的存摺放在佳里榮家不
    見了，警察叫我簽名我就簽名，我沒有跟警察說我把存摺交給別人等語，顯與同
    年四月二日警詢筆錄中所述不符，並有答非所問之情形，其識別能力顯然欠佳，
    經傳訊製作上開警詢筆錄之警員壬○○到庭作證，證人即警員壬○○證稱：上開
    警詢筆錄並未錄音等語，故證人丙○○於警方製作警詢筆錄時之神智是否清晰、
    指述是否明確，並無從查證，本院單憑警詢筆錄之紀載，尚無從得到丙○○之存
    摺確係遭被告辛○○及庚○○二人騙取之心證。此外，復查無其他積極事證，足
    認被告二人確有此部分之詐欺犯行，被告等此部分被訴之犯行，尚屬不能證明，
    惟公訴人指此部分事實與前揭判決有罪之部分，為常業犯之包括一罪關係，爰不
    另為無罪之諭知。
據上論結，應依刑事訴訟法第二百九十九條第一項前段、第三百條，刑法第二十八條
、第五十六條、第一百五十八條第一項、第二百十六條、第二百十條、第三百三十九
條第一項、第五十五條、第四十七條、罰金罰鍰提高標準條例第一項前段，判決如主
文。
本案經檢察官子○○到庭執行職務。
中      華      民      國    九十二      年      八    月    二十九    日
                              臺灣花蓮地方法院刑事庭
                                  審判長法  官  黃麗生
                                        法  官  陳世博
                                        法  官  蘇姵文
右正本證明與原本無異。
如對本判決不服，應於送達後十日內，向本院提出上訴狀。（應抄附繕本）告訴人或
被害人如對於本判決不服者，應具備理由請求檢察官上訴，其上訴期間之計算係以檢
察官收受判決正本之日期為準。
                                        法院書記官
中      華      民      國    九十二      年      八    月    二十九    日
附錄本判決論罪之法律條文
刑法第一百五十八條第一項：
冒充公務員而行使其職權者，處三年以下有期徒刑、拘役或五百元以下罰金。
刑法第二百十六條
行使第二百十條至第二百十五條之文書者，依偽造、變造文書或登載不實事項或使登
載不實事項之規定處斷。
刑法第二百十條
偽造、變造私文書，足以生損害於公眾或他人者，處五年以下有期徒刑。
刑法第三百三十九條第一項
意圖為自己或第三人不法之所有，以詐術使人將本人或第三人之物交付者，處五年以
下有期徒刑、拘役或科或併科一千元以下罰金。


司法院資訊處製作；財團法人民間司法改革基金會備份。
